【裁判字號】    99,上更(一),8
【裁判日期】    990608
【裁判案由】    確認分管契約存在等
【裁判全文】
臺灣高等法院臺中分院民事判決         99年度上更(一)字第8號
上  訴  人  甲○○
            乙○○
上二人共同
訴訟代理人  張繼準  律師
複  代理人  陳夏毅  律師
被  上訴人  張裁周祭祀公業
法定代理人  丙○○
訴訟代理人  陳益軒  律師
            林益輝  律師
複  代理人  丁○○
上列當事人間請求確認分管契約存在等事件，上訴人對於民國97
年8 月27日臺灣臺中地方法院97年度重訴字第89號第一審判決提
起上訴，並為訴之變更，本院前審判決後，經最高法院發回更審
，本院於99年5月25日言詞辯論終結，判決如下：
    主      文
確認上訴人對於坐落台中市○○區○○段564號土地如附圖所示B
部分面積0.008314公頃，有分管契約之法律關係存在。
第二審暨發回前第三審訴訟費用均由被上訴人負擔。
    事實及理由
一、本件被上訴人張裁周祭祀公業並未依新訂之祭祀公業條例第
    21條規定，向直轄市、縣（市）主管機關為法人之登記，此
    為兩造所不爭執。則被上訴人核屬民事訴訟法第40條第3 項
    規定之非法人團體，應由其管理人為法定代理人（參最高法
    院97年度第2次民事庭會議決議）。又依民事訴訟法第446條
    第1項、第255條第1項第2款之規定，在第二審為訴之變更或
    追加，非經他造同意，不得為之。但民事訴訟法第255條第1
    項第2款至第6款情形，則不在此限。而請求之基礎事實同一
    者，縱於訴狀送達後，原告仍得將原訴變更或追加他訴，無
    須得被告同意。所謂請求之基礎事實同一，係指變更或追加
    之訴與原訴之主要爭點有其共同性，各請求利益之主張在社
    會生活上可認為同一或關連，而就原請求之訴訟及證據資料
    ，於審理繼續進行在相當程度範圍內具有同一性或一體性，
    得期待於後請求之審理予以利用，俾先後兩請求在同一程序
    得加以解決，避免重複審理，進而為統一解決紛爭者，即屬
    之（最高法院90年度台抗字第2 號裁判參照）。本件上訴人
    於原審主張彼等與被上訴人間就坐落台中市○○區○○段第
    564 地號之系爭土地，有「分管契約」存在，上訴人並有權
    占有該地，然被上訴人將該地如附圖所示B 部分出租予訴外
    人汎太資產物業管理股份有限公司占有使用並建屋，致侵害
    上訴人分管契約之權利，為此乃依民法第962條、第184條第
    1項、213條第1項等規定，請求被上訴人將附圖所示B部分建
    物拆除，並該地返還上訴人，此有原審案卷可證。嗣於第二
    審即本院前審訴訟程序中為訴之變更，請求確認上訴人對於
    坐落台中市○○區○○段564號土地如附圖所示B部分面積0.
    008314公頃，有分管契約法律關係存在，亦有本院前審案卷
    可稽。查上訴人於第一審既主張彼等就系爭土地有分管契約
    存在，請求拆屋還地，嗣於第二審變更為主張其等就系爭土
    地有分管契約，則變更之訴與原訴之主要爭點有其共同性，
    各請求利益之主張在社會生活上可認為同一或關連，而就原
    請求之訴訟及證據資料，於審理繼續進行在相當程度範圍內
    具有同一性或一體性，得期待於後請求之審理予以利用，顯
    有事實同一性，自勿庸取得對造之同意。再原告將原訴變更
    時，如有以訴之變更合法為條件，撤回原訴之意思，而其訴
    之變更不合法者，除駁回新訴外，固應仍就原訴予以裁判。
    若其訴之變更合法，而其原訴可認為已撤回，因而終結者，
    自應專就新訴裁判（最高法院29年上字第1771號判例意旨參
    照）。申言之，原訴之訴訟繫屬應因訴之變更而消滅，第一
    審就原訴所為之裁判，應因合法的訴之變更而當然失其效力
    ，第二審僅得就變更之新訴審判，此觀最高法院66年台上字
    第3320號判例意旨自明。本件上訴人於第二審變更之訴在程
    序上既屬合法，則原有之訴發生撤回效力，本院應僅就變更
    之新訴審判。另確認之訴非原告有即受確認判決之法律上利
    益者，不得提起。所謂即受確認判決之法律上利益，係指法
    律關係之存否不明確，原告主觀上認其在法律上之地位有不
    安之狀態存在，且此種不安之狀態，能以確認判決將之除去
    者而言（最高法院52年台上字第1240號判例意旨參照）。查
    上訴人主張彼等與被上訴人間就系爭土地有分管契約存在，
    上訴人並有權占有該地，然為被上訴人所否認，並將該地如
    附圖所示B 部分出租予汎太公司建屋，則兩造間就系爭土地
    有無分管契約，尚有爭執，上訴人自有提起本件確認之訴之
    法律上利益。均合先敘明。
二、上訴人主張：坐落台中市○○區○○段564 地號之系爭土地
    及同段564-1 地號土地雖為被上訴人所有，然上訴人與被上
    訴人間就該二筆土地有分管契約，上訴人有權占用使用該地
    ，並有另案之本院95年度重上字第58號案件證人張湧城、張
    萬得、張榮裕、柳阿牛、張主灶之證詞，及卷附之兄弟分家
    鬮書及分管圖可證。又另案之本院95年度重上字第58號案件
    係被上訴人訴請上訴人應將上開564、564-1地號土地內如該
    案判決附圖所示B、C、D、E、F、J、K、L、N 部分土地之地
    上物拆除並返還該地之訴訟，業經法院判決敗訴確定（即原
    法院94年度重訴字第353 號、本院95年度重上字第58號、最
    高法院96年度台上字第1431號前案判決），且在上開前案判
    決之理由中認定，兩造間就如該案判決附圖所示B、C、D、E
    、F、J、K、L、N 部分土地有「分管契約」存在，上訴人占
    有上開土地有正當權源，並生爭點效之效力。然被上訴人竟
    違反分管契約，擅將系爭土地如附圖所示B 部分出租予汎太
    公司興建樣品屋，並侵害上訴人分管契約之權利，為此提起
    本件確認如附圖所示B 部分有分管契約之法律關係存在。
三、被上訴人則以：上訴人就系爭土地並無分管契約，伊自得將
    系爭土地如附圖所示B 部分出租汎太公司興建樣品屋。又按
    「共有物分管契約係共有人就共有物管理方法所成立之協議
    ，除公業規約另有約定外，依民法第828條第2項之規定，應
    由共有人全體共同協議訂定之（最高法院89年度台上字第58
    5號判決意旨、最高法院66年度第7次民庭庭推總會議決議(二)
    參照）。查上訴人乙○○於原審自承：分管契約是39年時伊
    祖父張坤成與祭祀公業當時管理人張深厚（已過世）訂立的
    ，當時伊父親與伊叔叔要分家的時候張深厚有寫一份分家書
    ，有提到兄弟分家分管張裁周祭祀公業的土地2分6厘云云，
    即系爭土地之分管契約係由其祖父張坤成與當時公業之管理
    人張深厚所訂立而已，惟無法證明張裁周祭祀公業之規約約
    定公業管理人得與派下員訂立分管契約，故縱張深厚確有與
    張坤成訂立分管契約，對其他張裁周祭祀公業之派下亦不生
    效力。又證人張湧城於另件前案證稱：伊不知祭祀公業之前
    有無開會決議或約定土地要如何使用云云，自無法證明張裁
    周祭祀公業所有名下土地有所謂分管之情事。上訴人所舉上
    開證人證詞僅能證明系爭土地有部分使用之事實，並無法證
    明有分管之約定。至上訴人所提分管圖乃上訴人等所自行繪
    製，不得以之作為認定有分管之事實，是以上訴人主張彼等
    依分管契約，對系爭土地有占有使用權云云，顯不足採。退
    萬步言之，上訴人等縱使曾對系爭土地占有，然該系爭土地
    自95年11月1 日起即已由被上訴人實際占有並出租予汎太公
    司至今，上訴人等已然喪失對系爭土地之事實上管領力，自
    不得再以系爭土地占有人自居。再另件前案僅就程序部分為
    判決，並無爭點效之適用等語，資為抗辯。
四、兩造前揭主張及抗辯，雙方對於下列事項均不爭執：1.系爭
    土地為祭祀公業張裁周所有。2.張裁周祭祀公業迄今尚未依
    新修正祭祀公業條例辦理法人登記。又張裁周祭祀公業只有
    78年的組織章程。3.另件前案係張裁周祭祀公業對甲○○、
    乙○○提起拆屋還地訴訟，該案歷經台中地院94年度重訴字
    第353 號判決、本院95年重上字第58號判決、最高法院96年
    臺上字第1431號裁定，為張裁周祭祀公業敗訴判決確定（並
    經本院調閱上開案卷核閱無誤）。又上開本院95年重上字第
    58號民事判決事實及理由欄中認定：「(二)上訴人之父張煌與
    張金龍（按張煌、張金龍之父為張坤成，為二房張松旺之孫
    ，見原審卷31、32頁派下全員系統表）於39年間書立之兄弟
    分家鬮書記載「：：：第壹條張裁周公土地持分權貳分六厘
    左右：：：逐年收入開益：：：第貳條張裁周公土地持分額
    耕作者每冬應出租谷肆佰台斤：：：第參條家產共七間大廳
    作公廳其餘六間作貳房均分長房分在北方自大房間連角間至
    護龍頭間共參間：：：」等情（見原審卷70頁、本院前審卷
    68頁），而上訴人為祭祀公業派下員之一，係屬張裁周之二
    男張松旺之子孫，此有派下系統表在卷可憑（見原審卷31至
    32頁），該分家鬮書已明白記載祭祀公業張裁周土地持分權
    2分6厘，且耕作者應負擔租谷，堪認上訴人之祖父張坤成於
    39年即已分耕祭祀公業張裁周土地持分權2分6厘。再據前述
    證人張湧城證述：各房各分開使用祭祀公業張裁周所有土地
    ，祭祀公業張裁周所有土地，各房出賣之價金，由各房取得
    ，祭祀公業張裁周於移轉登記與買受人取得之買賣價金，依
    各房持分額分配，僅四房、二房尚未出賣，祭祀公業張裁周
    二房使用現況如上訴人所提出之現況等語（見原審卷104 頁
    ），核據上開兄弟分家鬮書所載於39年即在系爭564、564-1
    地號土地建造房屋之事實，及祭祀公業張裁周之歷任管理人
    ，均未向上訴人或上訴人祖父請求拆屋還地等情，足認上訴
    人之祖父張坤成因分管而在系爭564、564-1地號土地上建屋
    居住甚明。上訴人因繼承張坤成之權利，使用系爭564、564
    -1地號土地，即非無權占有。至原審被告張育寧、張慈方、
    張育慈、張任宏、高都鏡、張炫森、張垚智自認系爭 564、
    564-1 地號土地無分管之事實，與事實不符，尚不足取」。
    又該案附圖標的物A、B、C、D、E、F、G、H部分，與本案附
    圖所示B 標的物並非同一標的物。4.坐落台中市○○區○○
    段564 地號系爭土地，屬於張裁周祭祀公業所有。其上有如
    附圖所示B、C之地上建物，該建物為未保存登記之建物（系
    爭建物），又該系爭建物係由張裁周祭祀公業出租系爭土地
    供訴外人汎太資產物業管理股份有限公司興建。且該系爭建
    物目前由汎太資產物業管理股份有限公司使用中，用途為出
    售房屋之樣品屋。5.系爭土地如附圖所示B 部分僅剩汎太公
    司興建之樣品屋，其餘建物均已拆除。
五、兩造所爭執者，乃上訴人提起本件確認之訴，有無理由？查
    系爭土地為被上訴人所有，上訴人主張彼等與被上訴人間就
    系爭土地如附圖所示B 部分有分管契約之法律關係存在，上
    訴人有權占有該地。然此為被上訴人所否認。是本件首應審
    究者，厥為上訴人就系爭土地如附圖所示B 部分有無分管契
    約之法律關係存在？爰分析審酌如下：
  (一)查上訴人等為張裁周祭祀公業二房派下員，有張裁周祭祀公
    業派下全體系統表在另件前案一審卷（即台中地院94年度重
    訴字353 號）第32、33頁可稽。而依據卷附上訴人手繪系爭
    土地分管圖（見本院前審卷第142 頁）所示，張裁周祭祀公
    業二房分管範圍即包括系爭564、564-1地號全部土地在內，
    此業經張裁周祭祀公業前任管理人張湧城於上開另件前案一
    審台中地院94年度重訴353 號案件中證述屬實。又依卷附之
    兄弟分家書（見原審卷第101-104 頁）記載：「第壹條財
    產張裁周公土地持分權貳分六厘左右」，而一台甲等於9699
    平方公尺，二分六厘換算為2522平方公尺，該系爭564、564
    -1地號土地之面積合計僅只 1434.59平方公尺，有土地登記
    謄本在卷可佐（見原審卷第8、9頁），並未逾越兄弟分家鬮
    書第壹條之分管面積二分六厘即2522平方公尺範圍，至為明
    灼。況且，該兄弟分家書末段簽名欄尚有三房之房親陳謙
    及四房之房親張深厚簽名、蓋章認證，則其所揭示分管面積
    貳分六厘，堪認應為正確無誤。
  (二)證人即張裁周祭祀公業前任管理人張湧城於另件前案一審台
    中院94年度重訴字第353 號證稱：「我也是祭祀公業的派下
    員，與甲○○、乙○○是同一個曾祖父：：：我是第四房的
    ，我們祭祀公業的土地，從我知道開始，就是分開使用，我
    是前任的管理員：：：但是我看到的是每房分別使用，從我
    知道到現在大約有五十年左右，每房都有使用：：：（法官
    問：是否可以畫壹張各房使用現況？）只剩下四房、二房沒
    有賣，其他的都賣掉了：：：（被告訴訟代理人問：你知不
    知道有人說二房是無權占有？）沒有。在我擔任管理員的時
    候，並沒有作成決議要收回二房的土地：：：」等語（詳本
    院前審卷第123、124頁）。又證人張裁周祭祀公業派下員張
    榮裕於同上案件中證稱：「我是三房派下員：：：自我小時
    候，甲○○祖先已住在該處（即564、564-1地號土地）：：
    ：」等語（詳本院前審卷第133、134頁）。另證人柳阿牛於
    另件前案二審本院95重上58號案中證稱：（法官問證人柳阿
    牛：被上訴人丙○○即祭祀公業張裁周管理人所有台中市○
    ○區○○段564、564-1號土地，使用情形你是否瞭解？）我
    瞭解使用情形，因為甲○○的祖父坤成叫我們幫他在系爭土
    地耕種插秧，該土地耕種插秧的地方就在他住的附近。（法
    官問：你是否知道上開土地有無分管？）有四、五個人管理
    上開土地，甲○○的祖父管理兩分地：：：」等語（詳本院
    前審卷第136、137頁）。證人張主灶於同上案件中證稱：「
    （法官問證人張主灶：被上訴人丙○○即祭祀公業張裁周管
    理人所有台中市○○區○○段564、564-1號土地，使用情形
    你是否瞭解？）我當兵回來就幫坤成（即上訴人之祖父）耕
    種插秧，作兩分多地，我做到大約民國七十幾年左右。（法
    官問：你是否知道上開土地有無分管？）上開土地有分好幾
    塊，有四、五個人分管，有坤成、老柳、阿超、怨桑、阿萬
    等人管理，坤成兩分多：：：」等語（詳本院前審卷第 138
    頁）。上開證人所述均足以作為上訴人主張兩造間就系爭二
    筆土地有分管契約，上訴人有權占用使用該地之佐證。
  (三)況另件前案本院95重上58號確定判決已認定：「(二)上訴人之
    父張煌與張金龍（按張煌、張金龍之父為張坤成，為二房張
    松旺之孫，見原審卷31、32頁派下全員系統表）於39年間書
    立之兄弟分家鬮書記載「第壹條張裁周公土地持分權貳分六
    厘左右：：：逐年收入開益：：：第貳條張裁周公土地持分
    額耕作者每冬應出租谷肆佰台斤：：：第參條家產共七間大
    廳作公廳其餘六間作貳房均分長房分在北方自大房間連角間
    至護龍頭間共參間：：：」等情（見原審卷70頁、本院卷68
    頁），而上訴人為祭祀公業派下員之一，係屬張裁周之二男
    張松旺之子孫，此有派下系統表在卷可憑（見原審卷31至32
    頁），該兄弟分家鬮書已明白記載祭祀公業張裁周土地持分
    權2分6厘，且耕作者應負擔租谷，堪認上訴人之祖父張坤成
    於39年即已分耕祭祀公業張裁周土地持分權2分6厘。再據前
    述證人張湧城證述：各房各分開使用祭祀公業張裁周所有土
    地，祭祀公業張裁周所有土地，各房出賣之價金，由各房取
    得，祭祀公業張裁周於移轉登記與買受人取得之買賣價金，
    依各房持分額分配，僅四房、二房尚未出賣，祭祀公業張裁
    周二房使用現況如上訴人所提出之現況等語（見原審卷 104
    頁），核據上開兄弟分家鬮書所載於39年即在系爭564、564
    -1地號土地建造房屋之事實，及祭祀公業張裁周之歷任管理
    人，均未向上訴人或上訴人祖父請求拆屋還地等情，足認上
    訴人之祖父張坤成因分管而在系爭564、564-1地號土地上建
    屋居住甚明」（見本院前審卷第70-74 頁所附該判決）。益
    足認定上訴人自其祖父張坤成於39年時即已分耕祭祀公業張
    裁周土地持分權2分6厘，含系爭564、564-1地號土地全部在
    內無異。
  (四)上訴人主張其分耕之土地為2分6厘，既含系爭564、564-1地
    號土地全部在內，業如前述。是被上訴人以其另案訴訟對上
    訴人等請求將564、564-1地號土地上之地上建物拆除併交還
    土地予被上訴人，雖經本院95年度重上字第58號判決上訴人
    等非無權占有，然該另案判決所示編號B、C、D、E、F、J、
    K、L、N 等地上建物位置，與本件上訴人請求確認有分管契
    約存在之台中市○○區○○段564號土地附圖所示B部份面積
    0.008314公頃之位置並不相同為由，認該確定判決無拘束本
    件訴訟之效力，不能援引為本件上訴人請求確認台中市○○
    區○○段564號土地附圖所示B部份面積0.008314公頃有分管
    契約存在之有利證據云云，殊無足採。
  (五)再本件上訴人既已變更其請求被上訴人將附圖所示B 部分建
    物拆除，並該地返還上訴人，為請求確認上訴人對於坐落台
    中市○○區○○段564號土地如附圖所示B部分面積0.008314
    公頃，有分管契約法律關係存在，則無論上訴人就其所主張
    占有人之物上請求權，是否已罹時效而消滅？以及上訴人指
    被上訴人係以一個加害行為，造成上訴人所受之損害不斷發
    生，且損害之程度發生擴大，依司法實務見解，應以上訴人
    知悉損害程度底定之時為時效起算點，而至今損害程度仍未
    底定，時效尚未開始起算，自無時效已經消滅之問題等語，
    是否有據？均無礙上訴人上開確認之訴之請求。
六、綜上所述，本件上訴人提起本件確認之訴，請求確認上訴人
    對於坐落台中市○○區○○段564地號土地上如附圖所示B部
    分有分管契約之法律關係存在，為有理由，應予准許。又本
    件上訴人於第二審為訴之變更，其原有之訴發生撤回效力，
    應僅就變更之新訴審判。且上訴人在第一審之訴已撤回，第
    一審之訴訟費用，原審判命由敗訴之上訴人負擔，該部分訴
    訟費用之諭知即告確定，本判決應僅就第二審暨發回前第三
    審訴訟費用諭命均由被上訴人負擔。
七、本件事證已臻明確，兩造所提其餘攻擊防禦方法及舉證，與
    判決結果不生影響，爰不一一論述。
八、據上論結，本件上訴人變更之訴為有理由，依民事訴訟法第
    78條，判決如主文。
中    華    民    國     99    年    6    月    8     日
                 民事第五庭    審判長法  官  童有德
                                     法  官  王重吉
                                     法  官  古金男
以上正本係照原本作成。
如對本判決上訴，須於收受判決送達後20日內向本院提出上訴書
狀，其未表明上訴理由者，應於提出上訴後20日內向本院提出上
訴理由書（須按他造人數附具繕本）。
上訴時應提出委任律師為訴訟代理人之委任狀。具有民事訴訟法
第466條之1第1項但書或第2項之情形為訴訟代理人者，另應附具
律師及格證書及釋明委任人與受任人有該條項所定關係之釋明文
書影本。
                                    書記官  瑞芳
中    華    民    國    99    年    6     月    8     日
                                                      Ｓ

司法院資訊處製作；財團法人民間司法改革基金會備份。
